臺灣高等法院民事判決　　　　　　　　　96年度重再字第32號
再審　原告　甲○○
訴訟代理人　乙○○律師
複　代理人　謝崇浯律師
再審　被告　慶豐商業銀行股份有限公司
法定代理人　丙○○
訴訟代理人　曾紀穎律師
　　　　　　鄭洋一律師
上列當事人間清償借款事件，再審原告對於中華民國96年5月9日
本院95年度重上字第212號確定判決提起再審，本院於96年12月4
日言詞辯論終結，判決如下：
    主      文
再審之訴駁回。
再審訴訟費用由再審原告負擔。
    事實及理由
一、再審原告主張：原確定判決以第一審共同被告簡竹村及再審
    原告於民國（下同）81年4月27日共同向再審被告改制前之
    國泰信託投資股份有限公司（下稱國泰信託公司）借款新台
    幣（下同）990萬元，約定借款期間自81年4月27日起至82年
    7月27日止，利息按週年利率10.75%計付，到期應將借款本
    息如數清償，逾期付息或到期未履行債務者，即喪失期限利
    益，其逾期在6個月以內者，按上開利率10%，逾期超過6個
    月部分，按上開利率20%計付違約金。詎第一審共同被告簡
    竹村及再審原告僅攤還本息至82年5月27日，經再審被告拍
    賣再審原告之抵押物受償427萬元，惟僅足以充償本案執行
    費9萬3,540元及利息417萬6,460元，仍有本金990萬元及自
    85年5月1日起之利息、違約金未受清償。而兩造於約定由張
    尊道承擔系爭借款債務後之82年5月27日，再審原告與簡竹
    村仍與再審被告簽訂增補契約，故再審原告將其對再審被告
    之系爭借款，轉由訴外人張尊道承擔為併存之債務承擔而非
    免責之債務承擔，而認再審原告仍應與第一審共同被告簡竹
    村共同清償系爭借款。然再審原告固曾於95年11月21日表示
    系爭增補契約上甲○○之印文是真的，但亦同時表示系爭增
    補契約是假的，另參酌再審原告分別於同年6月27日、同年7
    月25日準備程序否認增補契約上再審原告之印文為真正，亦
    同時表示系爭增補契約不是由再審原告蓋章的，是偽造出來
    的等語，顯見再審原告之真意，僅在於表達系爭增補契約是
    假的，而不能瞭解印文是否真正之意涵，不能逕認再審原告
    對於系爭增補契約上印文是真正一節有所自認，縱屬自認，
    亦屬自認有所附加或限制之情形。且就系爭增補契約是否為
    真正一節，應依民事訴訟法第277條但書規定，由再審被告
    負舉證責任，非由再審原告就增補契約之偽造負舉證責任。
    然原確定判決卻違背經驗法則，未適用民事訴訟法第279條
    第2項及第277條但書規定，指稱再審原告自承系爭增補契約
    上再審原告之印文為真正，顯有民事訴訟法第496條第1項第
    1款適用法規顯有錯誤之情形。且系爭增補契約上再審原告
    之印文經送調查局鑑定結果，亦與再審原告使用於其他文書
    上之印文不符，上開鑑定報告亦為認定系爭增補契約真偽之
    重要證物，原確定判決卻未提此鑑定報告，亦未說明不採之
    理由，亦有民事訴訟法第496條第1項第13款之未經斟酌之證
    物之情形，爰提起再審之訴，聲明求為：(一)原確定判決命再
    審原告甲○○應與第一審共同被告簡竹村共同給付再審被告
    990萬元，及自85年5月1日起至清償日止按年息10.75 %計算
    之利息，暨自82年6月28日起至清償日止，其逾期在6個月以
    內者，按上開利率10%，逾期超過6個月者，按上開利率20%
    計算之違約金部分廢棄。(二)上開廢棄部分，再審被告在第一
    審之訴駁回。
二、再審被告則以：再審原告於95年11月21日準備程序時確實表
    示系爭增補契約上之印文為真正，只是非其所蓋，受命法官
    亦當場諭知再審原告主張印章遭他人盜蓋，就此須負舉證責
    任，故當日準備程序筆錄並無記載錯誤之情事。再審原告於
    原確定判決訴訟程序終結前未撤銷自認，原確定判決依照再
    審原告自認之事實予以判決，並無違背經驗法則與論理法則
    ，自無民事訴訟法第496條第1項第1款適用法規顯有錯誤之
    情形。且再審原告既自認印文之真正，即毋庸再予審酌鑑定
    報告之認定，是原確定判決亦無民事訴訟法第496條第1項第
    13款發現未經斟酌之證物之情形等語，資為抗辯。並答辯聲
    明：再審之訴駁回。
三、按民事訴訟法第496條第1項第1款所謂適用法規顯有錯誤，
    係指確定判決就事實審法院所確定之事實適用法規顯有錯誤
    而言。其適用法規顯有錯誤之內容，應包括確定判決顯有消
    極的不適用法規及積極的適用不當兩種情形在內，至事實審
    法院認定事實錯誤，調查證據欠周或判決不備理由，雖得於
    判決確定前據為提起上訴之理由，究與適用法規顯有錯誤有
    別，當事人不得據以提起再審之訴（最高法院63年台上字第
    880號、64年台再字第140號判例參照）。查就系爭增補契約
    印文真正之認定，乃屬依證據認定事實之問題，縱認定事實
    錯誤，亦與適用法規顯有錯誤有別。且所謂「適用法規顯有
    錯誤」係指確定判決就事實審法院所確定之「事實」適用「
    法規」顯有錯誤而言，再審原告主張本院原確定判決認定印
    文真正錯誤，屬認定事實有無錯誤問題，核與民事訴訟法第
    496條第1項第1款適用法規顯有錯誤有異。
四、次按當事人發見未經斟酌之證物或得使用該證物，如經斟酌
    可受較有利益之裁判者，得以再審之訴對於確定終局判決聲
    明不服，民事訴訟法第496條第1項第13款雖有明文，惟所謂
    當事人發現未經斟酌之證物或得使用該證物者，係指在前訴
    訟程序不知有該證物，現始知之，或雖知有此證物而不能使
    用，現始得使用者而言（最高法院32年上字第1247號判例參
    照）。查再審原告所指之調查局鑑定報告，該證物係於前案
    本院96年5月9日言詞辯論終結前即已存在之證物（見95年重
    上字第212號卷第123、124頁），再審原告主張原確定判決
    未採用調查局鑑定報告，僅係法院調查證據之取捨及判決理
    由是否完備，並非原不知有此證物，或雖知有證物而不能使
    用，核與民事訴訟法第496條第1項第13款所謂「發見未經斟
    酌之證物或得使用該證物」之要件不符。其據以提起本件再
    審之訴，為無理由。
五、據上論結，本件再審之訴為無理由，依民事訴訟法第78條，
    判決如主文。
中　　華　　民　　國　　96　　年　　12　　月　　18　　日
                    民事第十一庭
                        審判長法　官   鄭雅萍
　　　　　　　　　　　　　　　法　官   蘇芹英
　　　　　　　　　　　  　　　法　官   薛中興
正本係照原本作成。
如不服本判決，應於收受送達後20日內向本院提出上訴書狀，其
未表明上訴理由者，應於提出上訴後20日內向本院補提理由書狀
（均須按他造當事人之人數附繕本）上訴時應提出委任律師或具
有律師資格之人之委任狀；委任有律師資格者，另應附具律師資
格證書及釋明委任人與受任人有民事訴訟法第466條之1第1項但
書或第2項（詳附註）所定關係之釋明文書影本。
中　　華　　民　　國　　96　　年　　12　　月　　18　　日
　　　　　　　　　　　　　　　書記官   黃瑞芬
附註：
民事訴訟法第466條之1（第1項、第2項）：
對於第二審判決上訴，上訴人應委任律師為訴訟代理人。但上訴
人或其他法定代理人具有律師資格者，不在此限。
上訴人之配偶、三親等內之血親、二親等內之姻親，或上訴人為
法人、中央或地方機關時，其所屬專任人員具有律師資格並經法
院認為適當者，亦得為第三審訴訟代理人。
